【裁判字號】    99,上訴,1014
【裁判日期】    990831
【裁判案由】    強盜
【裁判全文】
臺灣高等法院臺中分院刑事判決        99年度上訴字第1014號
上  訴  人  臺灣苗栗地方法院檢察署檢察官
被      告  丁○○
選任辯護人  李昶欣律師
上列上訴人因被告強盜案件，不服臺灣苗栗地方法院98年度訴字
第933號中華民國99年4月6日第一審判決（起訴案號：臺灣苗栗
地方法院檢察署98年度偵字第5844號），提起上訴，本院判決如
下：
    主    文
原判決撤銷。
丁○○犯踰越牆垣、夜間侵入住宅竊盜罪，累犯，處有期徒刑壹
年拾月，扣案之棉布手套壹雙沒收。
    犯罪事實
一、丁○○前因竊盜、贓物等案件，分別經法院判處有期徒刑9
    月、8 月、6 月，嗣經裁定減刑並定執行刑為有期徒刑10月
    又15日，於民國96年7月16日執行完畢。詎不知悔改，意圖
    為自己不法之所有，於98年10月31日凌晨1時30分許夜間，
    翻越苗栗縣頭份鎮○○里○○路332巷5號甲○○、乙○○父
    子住處外之圍牆，經由未上鎖之後門侵入上址房屋，徒手（
    穿戴其所有之棉布手套1雙）竊取甲○○所有、放置在1樓之
    NOKI A3120型行動電話1支及現金新臺幣（下同）1,600元得
    手，嗣於登上該屋2樓搜尋其他財物時，當場為乙○○發現
    、追捕，經乙○○與隨後趕來之甲○○合力將其制伏後，報
    警查獲上情。
二、案經甲○○、乙○○訴由苗栗縣警察局頭份分局報告臺灣苗
    栗地方法院檢察署檢察官偵查起訴。
    理    由
壹、證據能力之認定：
  (一)按刑事訴訟法第159條之5第1項「被告以外之人於審判外之
    陳述，雖不符前4條之規定，而經當事人於審判程序同意作
    為證據，法院審酌該言詞陳述或書面陳述作成時之情況，認
    為適當者，亦得為證據」之規定，觀諸其立法理由謂：「二
    、按傳聞法則的重要理論依據，在於傳聞證據未經當事人之
    反對詰問予以核實，乃予排斥。惟若當事人已放棄對原供述
    人之反對詰問權，於審判程序表明同意該等傳聞證據可作為
    證據，基於證據資料愈豐富，愈有助於真實發見之理念，此
    時，法院自可承認該傳聞證據之證據能力。三、由於此種同
    意制度係根據當事人的意思而使本來不得作為證據之傳聞證
    據成為證據之制度，乃確認當事人對傳聞證據有處分權之制
    度。為貫徹本次修法加重當事人進行主義色彩之精神，固宜
    採納此一同意制度，作為配套措施。然而吾國尚非採澈底之
    當事人進行主義，故而法院如認該傳聞證據欠缺適當性時（
    例如證明力明顯過低或該證據係違法取得），仍可予以斟酌
    而不採為證據。查本案經引用之被告丁○○以外之人於審判
    外之言詞或書面陳述，業據檢察官、被告及辯護人於審判程
    序一致同意作為證據（原審卷第51至52頁），本院審酌前開
    陳述作成時之情況，尚無違法或證明力明顯過低之瑕疵，與
    本案待證事實復具有相當關連性，亦認為適當，依刑事訴訟
    法第159條之5第1項，前開傳聞證據均得作為證據。
  (二)員警拍攝之犯罪現場、乙○○傷勢及扣案物品照片共計26張
    （偵查卷第20至26頁），均係依機器之功能，攝錄實物形貌
    而形成之圖像，並非人類意思表達之言詞或書面陳述，不含
    供述要素，當不在刑事訴訟法第159條第1項規定「被告以外
    之人於審判外之言詞或書面陳述」之範圍內，性質上應屬於
    非供述證據，而無傳聞法則之適用（最高法院97年度台上字
    第3854號判決意旨參照），又非實施刑事訴訟程序之公務員
    因違背法定程序而取得，且與本案待證事實具有自然之關連
    性，亦有證據能力。
貳、實體部分
  (一)犯罪事實之認定：前開犯罪事實，業據被告於警詢、偵查及
    審判中坦承不諱（偵查卷第6至9、31至32頁；原審卷第24至
    25、52至53頁），與證人即告訴人甲○○、乙○○於警詢及
    原審審理時證述之情節均吻合（偵查卷第13至14、16頁；原
    審卷第41至51頁），並有乙○○立具之贓物認領保管單1紙
    、為恭紀念醫院出具之被告、乙○○診斷證明書各1紙、員
    警拍攝之犯罪現場、乙○○傷勢及扣案物品照片共計26張在
    卷可資佐證（偵查卷第15、17至18、20至26頁），足認被告
    首揭自白與事實相符。本案事證明確，被告犯行洵堪認定，
    應依法論科。
  (二)公訴意旨雖以：被告竊盜得手後，為脫免逮捕，竟當場基於
    準強盜之犯意，與乙○○扭打，並以該處之電風扇1台攻擊
    乙○○頭部，致乙○○受有頭頸部扭傷、背部多處挫傷、四
    肢多處擦挫瘀傷等傷害，達於使之不能抗拒程度，因認被告
    所為係犯刑法第329條之準強盜罪。惟按「刑法第329條準強
    盜罪之規定，將竊盜或搶奪之行為人為防護贓物、脫免逮捕
    或湮滅罪證而當場施強暴、脅迫之行為，視為施強暴、脅迫
    使人不能抗拒而取走財物之強盜行為，乃因準強盜罪之取財
    行為與施強暴、脅迫行為之因果順序，雖與強盜罪相反，卻
    有時空之緊密連接關係，以致竊盜或搶奪故意與施強暴、脅
    迫之故意，並非截然可分，而得以視為一複合之單一故意，
    亦即可認為此等行為人之主觀不法與強盜行為人之主觀不法
    幾無差異；復因取財行為與強暴、脅迫行為之因果順序縱使
    倒置，客觀上對於被害人或第三人所造成財產法益與人身法
    益之損害卻無二致，而具有得予以相同評價之客觀不法。故
    擬制為強盜行為之準強盜罪構成要件行為，雖未如刑法第
    328條強盜罪之規定，將實施強暴、脅迫所導致被害人或第
    三人不能抗拒之要件予以明文規定，惟必於竊盜或搶奪之際
    ，當場實施之強暴、脅迫行為，已達使人難以抗拒之程度，
    其行為之客觀不法，方與強盜行為之客觀不法相當，而得與
    強盜罪同其法定刑」，有司法院大法官會議釋字第630號解
    釋理由書可資參照。次按此一條文「並未有擴大適用於竊盜
    或搶奪之際，僅屬當場虛張聲勢或與被害人或第三人有短暫
    輕微肢體衝突之情形」之意旨，業經大法官於上開解釋之理
    由書中闡釋甚明；而於「脫免逮捕」之情形，行為人所施之
    強暴、脅迫，若客觀上已足以使被害人失其阻止竊賊脫逃之
    意思自由，即屬使人難於抗拒（最高法院98年度台上字第
    4418號判決意旨參照，同院98年度台上字第1586、4605號判
    決亦同此見解）。經查，被告行竊失風後試圖脫逃，於過程
    中與乙○○貼身扭打，一度持屋內客廳之電風扇敲打乙○○
    、致乙○○受傷等事實，固為被告所不否認，復據乙○○於
    警詢及審判中證述明確，且有為恭紀念醫院診斷證明書可參
    ，堪認無訛。惟查：本案被告雖有上開施暴行為，惟尚未達
    使人難以抗拒之程度，業經證人乙○○於原審到庭證稱：「
    在我到我爺爺客廳的時候，那時候可能是他往前跑，我就用
    撲的所以抓住他的腳或是腰，然後就造成他的跌倒，然後跌
    倒之後我們先發生扭打」、「一直到電扇之前那一段，我不
    是很確定他是怎麼掙脫我的手，因為他其實有一段是掙脫我
    的手繼續往門口跑，那時候是後來我又追上去抱住他的腰，
    然後他順手把旁邊的電扇拿起來，開始由上而下砸到我的背
    」、「（問：這有造成你很大的傷害嗎？）雖然沒有喪失意
    識，但是我那時候感覺到疼痛」、「（問：然後你有因此而
    鬆脫嗎？）沒有」、「（問：所以還是繼續抱住他？）對」
    、「（問：那他電扇砸完以後呢？）後來我記得是我把他往
    左邊甩，所以變回客廳的中央，然後繼續發生第三次的扭打
    」、「（問：所以第二次的鬆脫是因為你主動把他往客廳的
    內部甩過去的關係，兩個人才分開？）對」、「（問：不是
    因為他的抵抗才分開？）對」、「（問：他被你往客廳內部
    甩過去以後，接著呢？）接著那時候我家人也差不多到了，
    然後我記得我那時候是壓著他的腳，家人剛好過來協助我把
    他做壓制的動作」、「（問：所以等於是第三次你們就把他
    壓制住了？）對」、「（問：所以因為他的抵抗造成你一度
    喪失追捕他的力量，有嗎？）沒有」、「（問：從頭到尾都
    沒有喪失追捕他的力量？）對」、「（問：那時候都不會害
    怕說他會對你做出什麼攻擊行動？）那時候我沒有想到這一
    塊」、「（問：你一心一意就想把這個歹徒抓住？）對」等
    語（見原審卷第45至50頁），觀諸上開證人之反應足見其雖
    遭到被告持電風扇攻擊且感到疼痛，然其並未因此放手任令
    被告離去，或萌生放棄逮捕被告之念頭，其身體及精神均未
    受到明顯壓制，阻止被告脫逃之意思及行動亦不曾有片刻之
    動搖，自難認其因被告上開作為已達不能抗拒之程度；況證
    人乙○○當時年約21歲、身高185公分、體重89公斤（見原
    審卷第50頁），乃身強體壯之年輕男性，與其相較之下，被
    告僅170公分、61公斤之身材明顯瘦弱許多（見原審卷第52
    頁），渠二人體格相差懸殊，被告又非持有槍砲、刀械等兇
    器、或持續針對乙○○之要害部位猛烈攻擊，則乙○○逮捕
    被告之能力或意思自由，客觀上亦不致於因被告之反擊而喪
    失抵抗能力，從而，被告以電風扇打傷乙○○而施強暴之行
    為，確尚未達於使乙○○「難以抗拒」之程度。至於乙○○
    另提及被告在2樓拿取牆上相框砸中其頭部、在1樓客廳遭其
    抓住時以腳踹踢其身體等舉動，衡酌前揭相框之體積、重量
    、被告為此等舉動時之情狀、使用力道，未致乙○○受有任
    何傷害，更無法對乙○○之逮捕行為及意志造成阻礙等客觀
    情事（見原審卷第44至47頁乙○○證述參照），充其量要屬
    於上開解釋理由書所指「短暫輕微肢體衝突」，仍不能認定
    已達於使乙○○難以抗拒之程度。揆諸前揭說明，被告所為
    自與刑法第329條準強盜罪之要件不符，公訴意旨認被告涉
    犯準強盜罪，容有誤會，惟其基本社會事實與刑法第321 條
    第1項之加重竊盜罪相同（司法院七九廳刑一字第一二二四
    號研討會多數說及司法院第二廳研究意見參照），依刑事訴
    訟法第300條規定，自應變更檢察官所引應適用之法條。又
    裁判上一罪，受訴法院對於未經起訴之他部分犯罪事實，一
    併審判，此為犯罪事實之一部擴張，受訴法院認為一部犯罪
    事實不能證明犯罪而於判決理由說明不另為無罪之諭知，為
    犯罪事實之一部減縮，至刑事訴訟法第300條規定有罪之判
    決，得就起訴之犯罪事實，變更檢察官所引應適用之法條，
    其所謂犯罪事實係指單純一罪之單一事實及實質上一罪之全
    部犯罪事實而言，始有變更起訴法條之適用，即在不擴張及
    減縮原訴之原則下，法院得就有罪判決，於不妨害基本社會
    事實同一之範圍內，自由認定事實，變更檢察官所引應適用
    之法條而言，非如結合犯（依最高法院63年第2次刑庭庭推
    總會決議，認刑法第329條並非結合2個以上獨立可以致罪之
    結合犯）就結合犯罪之一部構成犯罪，其餘部分則不另為無
    罪之諭知，是以本案就竊盜之外之其餘部分並無「不另為無
    罪之諭知」之問題（司法院院字第二六三九號解釋、最高法
    院89年台上字第2390號判決、98年台上字第3641號判決參照
    ）。
  (三)按國家之刑罰權係對於每一犯罪事實存在，單一性之犯罪事
    實，實體法上刑罰權僅有一個，在訴訟法上自亦無從分割，
    無論起訴程序或上訴程序亦皆同，此即學說上所稱之「審判
    不可分」（或公訴不可分）原則。反之，複數犯罪事實，其
    實體法上之刑罰權亦屬複數，在訴訟法上即無審判不可分原
    則之適用。故檢察官以實質上一罪或裁判上一罪起訴之案件
    ，基於「審判不可分」原則，法院應其有關係部分合一審判
    ，不能僅就其中一部分事實加以審判，而置其他有關係之部
    分於不論，而法院此項合一審判結果，若認定應成立複數之
    犯罪者，固不受審判不可分原則之限制，而應依審理結果予
    以分論併罰。但若認其中一部分有罪，另一部分不能證明其
    犯罪者或為不受理者，因二者間並非複數之犯罪，其刑罰權
    仍屬單一，在訴訟法上亦無從分割，故法院僅須於有罪判決
    內敘明該不能犯罪部分應不另為無罪或不另為不受理之諭知
    之理由即可，無庸就不能證明犯罪部分或不受理部分，另行
    諭知「無罪」或「不受理」之判決，否則即係將單一刑罰權
    之案件予以分割裁判，自與「審判不可分」之原則有違（最
    高法院99年台上字第4099、4370著有判決可參），次按法院
    為「無罪」或「不受理」之認定，既未就該部分為有罪之認
    定，就審判者之觀點及學理概念上來看，該部分並無可能與
    「有罪判決」部分有裁判上一罪或實質上一罪之關係，惟我
    國司法解釋及最高法院判例均認為實體法上認為一罪者（包
    括結合犯、想像競合犯等），經法院認定一部有罪，就認定
    無罪部分則認無庸再為無罪之諭知，僅須於理由中說明即可
    （見司法院33年院字第2639號解釋、最高法院28年上字第35
    9、1153、2182、29年上字第2003號、70年台上字第4673號
    判例），而該不另為無罪或不受理之理由之說明復被認為業
    經判決（司法院81廳刑1字第20250號刑事法律問題研究司法
    院刑事廳審核意見參照、最高法院70年台上字第4673號判決
    參照），是以結果而言，於判決主文中另為無罪或不受理之
    諭知，及於理由中說明不另為無罪或不受理之諭知，結果並
    無不同，唯一不同者乃在於「不另為無罪」或「不另為不受
    理」諭知之說明與判斷，不顯示在判決主文中而已，是以前
    引最高法院99年度判決意旨所謂「刑罰權單一」當係以訴權
    發動者即公訴人起訴書認定之單一刑罰權為判斷基礎，倘以
    裁判法院之認定為主，難以說明何以實體上認定無罪之部分
    ，會和其餘有罪部分有裁判或實質上一罪之關係而不另為諭
    知，且將造成訴訟範圍因各審級就罪數認定之不同而迭有更
    異，徒生2審法院就不得上訴3審之部分已確定之部分，是否
    得先送執行之困擾（即公訴人所起訴裁判上或實質上一罪，
    經法院認定為數罪時而予分論時，其中1罪經認係刑法第61
    條之罪，是否於2審即已確定，而得先送執行？），為避免
    不可分之案件在判決確定之前有部分先行脫勾，以致有部分
    先行確定之疑慮，自不宜就公訴人起訴為單一案件部分另行
    於主文諭知不受理之判決。次按告訴乃論之罪，告訴人於一
    審辯論終結前，得撤回其告訴，告訴經撤回者，應諭知不受
    理之判決，刑事訴訟法第238條第1項、第303條第3款定有明
    文。查本案被告被訴經本院認定應構成刑法第277條第1項之
    傷害罪部分，業經告訴人於原審撤回起訴（見原審卷第56頁
    ），原應為無罪之諭知，惟公訴人認本案被告之傷害行為為
    其起訴之犯罪行為所吸收（見起訴書第2頁），即認定上開
    傷害部分與本案論罪科刑部分均屬單一案件之一部，自應於
    主文中為單一之判決，而無庸就此部分另為不受理之諭知。
  (四)論罪科刑之理由：被告所為，係犯刑法第321條第1項第1、2
    款之踰越牆垣、夜間侵入住宅竊盜罪，被告有犯罪事實欄所
    載之罪刑執行情形，有臺灣高等法院被告前案紀錄表可憑，
    其受徒刑之執行完畢後，5年以內故意再犯前開有期徒刑以
    上之罪，為累犯，應依刑法第47條第1項規定加重其刑。
  (五)原審法院以被告之罪證明確，予以論罪科刑，固非無見，惟
    量刑之輕重，雖屬事實審法院得依職權自由裁量之事項，
    然仍應受比例原則及公平原則之限制，否則其判決即非適法
    。刑事審判旨在實現刑罰權分配的正義，故法院對有罪被告
    之科刑，應符合罪刑相當之原則，使輕重得宜，罰當其罪，
    以契合社會之法律感情，本案被告有多次竊盜之前科紀錄，
    本次竊盜犯行係利用被害人夜間熟睡之際侵入住宅，竊盜行
    徑乖張，影響居家安寧甚鉅，甚至造成居住者受傷，原審僅
    量處有期徒刑1年2月，與罪刑相當原則及比例原則、公平原
    則之本旨有違，核屬過輕；原判決就被告被訴涉犯傷害部
    分之犯行另於主文諭知不受理之判決，對於單一刑罰權之案
    件予以分割裁判，依上述說明，應屬重複裁判，公訴人上訴
    意旨認被告仍成立準強盜罪，雖無理由，惟原審判決既有上
    開可議之處，即屬無可維持，自應由本院予以撤銷改判。
  (六)爰審酌被告年輕力壯、智能正常，卻不思從事正當職業，以
    合法手段賺取收入，妄圖不勞而獲，屢犯竊盜案件，曾先後
    經法院判處有期徒刑3月、9月、8月、4月、4月、7月確定（
    前揭臺灣高等法院被告前案紀錄表參照），多次入監執行後
    ，猶不知悔改，再以與前案類似之手法犯下本件竊案，甚至
    於遭乙○○發現、追捕過程中持電風扇打傷乙○○，足認惡
    性非輕、欠缺自我反省之能力，其所為不但侵害告訴人財產
    法益，又嚴重破壞一般民眾對住家安全之信賴感及社會秩序
    ，惟其竊得之財物數量、價值有限，且均已為警當場查扣並
    發還被害人，未造成不可回復之重大財產損害，於警詢、偵
    查至審理階段均坦承犯行，有助於節省司法資源，於法院審
    理時亦當庭向告訴人道歉（見原審卷第50至51頁），犯後態
    度尚佳，兼衡被告之智識程度、生活狀況、犯罪之動機、目
    的、告訴人對本案刑度均無特別意見等一切情狀量處如主文
    所示之刑。扣案之棉布手套1雙，係被告所有、供其穿戴以
    行竊所用之物，業據被告於警詢時供述明確（見本案偵查卷
    第7頁），依刑法第38條第1項第2款之規定宣告沒收。
參、據上論斷，依刑事訴訟法第369條第1項前段，刑法第364條
    、第299條第1項前段、第300條，刑法第321條第1項第1、2
    款、第47條第1項、第38條第1項第2款，判決如主文。
本案經檢察官丙○○到庭執行職務。
中    華    民    國    99    年    8     月    31    日
            刑事第六庭    審判長法  官  李  文  雄
                                法  官  林  靜  芬
                                法  官  陳  如  玲
以上正本證明與原本無異。
被告不得上訴。
僅檢察官得上訴。
如不服本判決應於收受送達後10日內向本院提出上訴書狀，其未
敘述上訴理由者，並得於提起上訴後10日內向本院補提理由書（
均須按他造當事人之人數附繕本）「切勿逕送上級法院」。
                                書記官  陳  信  和
中    華    民    國    99    年    8     月    31    日

司法院資訊處製作；財團法人民間司法改革基金會備份。
